臺灣臺北地方法院刑事判決　　　　　　　 94年度訴字第928號
公　訴　人　臺灣臺北地方法院檢察署檢察官
被　　　告　甲○○
上列被告因妨害自由等案件，經檢察官提起公訴（九十三年度偵
字第一九四二三號），本院受理後，被告於準備程序進行中先就
被訴事實為有罪之陳述，經合議庭裁定改行簡式審判程序，判決
如下：
    主  文
甲○○行使偽造私文書，足以生損害於公眾及他人，累犯，處有
期徒刑月，如易科罰金，以佰元折算壹日，如附表所示偽造
之署押沒收；又共同以非法方法剝奪人之行動自由，累犯，處有
期徒刑月，如易科罰金，以佰元折算壹日。應執行有期徒刑
肆月，如易科罰金，以佰元折算壹日。如附表所示偽造之署押
沒收。
    事  實
一、甲○○前於民國八十五年間因違反麻醉藥品管理條例案件，
    經本院以八十六年度訴字第四二六號判處有期徒刑六月確定
    。復於八十五年間因殺人未遂案件，經本院以八十六年度訴
    字第二００號判處有期徒刑一年，並經臺灣高等法院以八十
    六年度上訴字第一三七一號判決駁回上訴確定。嗣經本院以
    八十六年度聲字第一五二０號裁定應合併執行有期徒刑一年
    四月確定，於九十一年三月二十九日因縮刑期滿執行完畢。
    猶不知悔改，明知其母吳劉錦美因病呈無意識狀態，自九十
    三年六月十一日起即入住臺北縣新店市○○路三九九巷七號
    之「臺北縣私立匯安老人養護中心」（下稱匯安中心），終
    日臥病在床，並無處理自己事務之能力，甲○○為代理吳劉
    錦美辦理拋棄繼承其女吳綺玲遺產事宜，以遂己繼承吳綺玲
    遺產之目的，竟基於行使偽造私文書之犯意，於九十三年七
    月二十一日上午某時許，在臺北縣新店市○○路○段二四八
    巷八號一樓住處，冒用吳劉錦美之名義，書立委託書一紙，
    並於「委託人」欄偽簽「吳劉錦美」署押一枚，暨盜用吳劉
    錦美之印鑑章，於其上蓋妥「吳劉錦美」印文一枚，表示其
    受吳劉錦美委託代辦申請印鑑證明之意，而偽造該紙委託書
    私文書後，旋於同日上午十一時五十分許，持向臺北縣新店
    市戶政事務所職員乙○○行使，申請核發吳劉錦美之印鑑證
    明一份，足以生損害於戶政機關對印鑑證明管理之正確性及
    吳劉錦美。適乙○○察覺該委託書通篇字跡似出於同一人之
    手，顯有疑義，經請示主管，認依印鑑登記辦法第九條第三
    款規定，有親赴吳劉錦美所在處查證之必要，乃將此情告知
    甲○○，並預先製妥吳劉錦美之印鑑證明一份，備供查證無
    訛後直接核發與甲○○收執。甲○○見狀，乃撥打電話聯絡
    一名真實姓名年籍不詳之成年男性友人先行前往匯安中心等
    候。嗣乙○○攜該紙印鑑證明，隨同甲○○於當日中午十二
    時十二分許抵達匯安中心二樓進行查證後，發現吳劉錦美處
    於無意識狀態，乃當場向甲○○表明依法無從核發印鑑證明
    ，隨即欲轉身離去之際，詎甲○○竟另基於意圖使公務員執
    行一定職務及妨害自由之犯意，先以：「我曾經殺過人，不
    在乎再多殺一個人，如果你不將印鑑證明交給我，你今天將
    不能平安離去，之後會到戶政事務所門口堵你」等加害生命
    、身體、自由之恐嚇言語，脅迫乙○○，致生危害於安全，
    進而徒手毆打乙○○之頭、胸及背部，其間乙○○欲撥打行
    動電話報警求援，甲○○見狀，即出手奪取該電話並丟擲在
    地，繼而徒手推擠乙○○，阻止乙○○離去。俟匯安中心看
    護人員吳林節將該只電話拾起並交還乙○○後，乙○○旋乘
    隙步行下樓，甲○○亦尾隨在後，行至匯安中心大門口前，
    復以手肘捶撞乙○○胸部，乙○○旋乘機沿新店市○○路與
    百忍街往中央路方向疾奔，甲○○見狀，亦自後追趕乙○○
    ，適其前所聯繫之不詳男子及時到場，甲○○即夥同該名男
    子承前意圖使公務員執行一定職務及妨害自由之犯意聯絡，
    合力追逐乙○○至中央路八九號之「六六涮涮鍋店」，將避
    於店內之乙○○，由甲○○在左、該名不詳男子在右，分別
    抓住乙○○左、右手臂之方式，強行將乙○○拖出店外，並
    架住乙○○，不讓其離去，而非法剝奪其行動自由。繼而在
    店外聯手毆打乙○○，致乙○○受有頭、胸及背部挫傷之傷
    害，而以前揭方式對依法執行職務之乙○○施以強暴脅迫，
    乙○○為求自保，不得已乃將吳劉錦美之印鑑證明交付甲○
    ○，甲○○等人始罷手離去。
二、案經乙○○訴由臺北縣政府警察局新店分局報請臺灣臺北地
    方法院檢察署檢察官偵查起訴。
    理  由
一、前揭事實，業據被告甲○○於本院審理時坦承不諱（見本院
    九十四年八月二十二日、九月二十六日準備程序筆錄），核
    與告訴人乙○○於警訊及偵查時指訴情節相符（見偵字卷第
    二至三頁、第一六至二三頁、第五三至五七頁），並經證人
    即匯安中心看護人員吳林節及高美珠於偵查時證述屬實（見
    偵字卷第八二至八四頁），復有天主教耕莘醫院診斷證明書
    、委託書、臺北縣新店市戶政事務所九十三年七月二十一日
    北縣店戶字第０九三０００八五九八號函、監視器錄影光碟
    片、翻拍照片暨檢察官勘驗筆錄、監護登記申請書及本院九
    十三年度禁字第二００號民事裁定等件附卷可稽（見偵字卷
    第二四至二六頁、第三一至三八頁、第五四至五七頁、第九
    二至九五頁、第一三二頁至第一三四頁）。本件事證明確，
    被告犯行洵堪認定，應予依法論科。
二、按刑法第三百零二條第一項及第三百零四條第一項之罪，所
    保護法益均為被害人之自由，而剝奪人之行動自由不外以強
    暴、脅迫為手段，二者罪質本屬相同，惟第三百零二條第一
    項之法定刑，既較第三百零四條第一項為重，則以非法方法
    妨害人自由，縱其目的在使人行無義務之事，或妨害人行使
    權利，仍應逕依第三百零二條第一項論處。查告訴人遭被告
    施以強暴脅迫而交付印鑑證明，雖合於刑法第三百零四條之
    強制罪，惟依前開說明，仍應論以同法第三百零二條第一項
    之罪。核被告所為，係犯刑法第二百十六條、第二百十條之
    行使偽造私文書、第三百零二條第一項之妨害自由及第一百
    三十五條第二項之意圖使公務員執行一定之職務而施強暴脅
    迫罪。被告偽造署押及盜用印章，係偽造私文書之部分行為
    ，偽造私文書之低度行為，又為行使偽造私文書之高度行為
    所吸收，均不另論罪。再告訴人雖因在匯安中心遭被告出言
    恐嚇、毆打及被告等人強押至涮涮鍋店外毆打，致受有傷害
    ，然此係被告施用強暴脅迫妨害公務之當然結果，亦不另論
    恐嚇危害安全及傷害罪。又被告與不詳男子間就前揭妨害自
    由及妨害公務犯行有犯意聯絡及行為分擔，為共同正犯。再
    按刑法第一百三十五條第二項之妨害公務罪，係侵害國家法
    益之犯罪，以保護國家公權力之執行為目的，而同法第三百
    零二條第一項之妨害自由罪，所保護之法益則係被害人之身
    體、自由。二罪之罪質既不相同，故意圖使公務員執行一定
    之職務，而以非法方法，剝奪其行動自由者，此妨害公務之
    行為，當非刑法第三百零二條第一項妨害自由罪所得概括，
    應依同法第五十五條想像競合犯之規定，從一重之妨害自由
    罪論處。又其所犯上開行使偽造私文書及妨害自由二罪之間
    ，犯意各別，行為互殊，應予分論併罰。公訴人認被告所犯
    行使偽造私文書、妨害自由及妨害公務三罪間有方法目的之
    牽連關係，容有未洽，併此敘明。至被告先後多次之強暴或
    脅迫犯行，乃為達迫使告訴人發給印鑑證明之目的，基於單
    一犯意而接續為之，係接續犯，為單純一罪。再查被告前於
    八十五年間因違反麻醉藥品管理條例案件，經本院以八十六
    年度訴字第四二六號判處有期徒刑六月確定。復於八十五年
    間因殺人未遂案件，經本院以八十六年度訴字第二００號判
    處有期徒刑一年，並經臺灣高等法院以八十六年度上訴字第
    一三七一號判決駁回上訴確定。嗣經本院以八十六年度聲字
    第一五二０號裁定應合併執行有期徒刑一年四月確定，於九
    十一年三月二十九日因縮刑期滿執行完畢，此有卷附之臺灣
    高等法院被告前案紀錄表可按（見本院卷），其於五年以內
    再犯有期徒刑以上之罪，為累犯，依同法第四十七條規定，
    加重其刑。爰審酌被告無視於法令，明知其母因病呈無意識
    狀態，竟冒用其母之名義，偽造委託書，持以向戶政機關申
    請其母之印鑑證明，且為告訴人查悉而拒絕核發後，明知告
    訴人係依法執行職務，猶訴諸不法手段，妨害告訴人之自由
    ，並致告訴人成傷，迫使告訴人交付印鑑證明，對合法正當
    行使國家公權力之告訴人絲毫未予尊重，惟被告已與告訴人
    達成和解並如數賠償新臺幣十萬元，告訴代理人曾國龍律師
    於本院訊問時亦陳稱：告訴人已感受被告之誠意及犯後悔改
    之態度，請求本院給予被告自新之機會等語（見本院九十四
    年九月二十六日準備程序筆錄），被告犯後復坦承犯行，態
    度良好等一切情狀，各從輕量處如主文所示之刑，並分別諭
    知易科罰金之折算標準及定其應執行之刑。如附表所示偽造
    之署押，雖未扣案，惟不能證明業已滅失，不問屬於犯人與
    否，應依同法第二百十九條規定宣告沒收。至偽造之委託書
    一紙，既由被告持交臺北縣新店市戶政事務所，已非被告所
    有，爰不為沒收之諭知，公訴人認應依同法第三十八條第一
    項第二款規定宣告沒收，亦有未洽，附此敘明。
據上論斷，應依刑事訴訟法第二百七十三條之一第一項、第二百
九十九條第一項前段，刑法第二十八條、第一百三十五條第二項
、第二百十六條、第二百十條、第三百零二條第一項、第五十五
條、第四十七條、第五十一條第五款、第四十一條第一項前段、
第二百十九條，罰金罰鍰提高標準條例第一條前段、第二條，判
決如主文。
本案經檢察官黃文明到庭執行職務
中　　華　　民　　國　九十四　年　　十　　月　 十四　 日
                  刑事第八庭法　官　陳芃宇
以上正本證明與原本無異。
如不服本判決，應於判決送達後10日內，向本院提出上訴狀。
　　　　　  　　　　　　　　書記官　周小玲
中　　華　　民　　國　九十四　年　　十　　月　　十四　日
附表：沒收之署押
┌───────┬──────────┬───────┐
│署  押  名  稱│署    押    位    置│署  押  數  量│
├───────┼──────────┼───────┤
│  吳 劉 錦 美 │委託書之「委託人」欄│    一  枚    │
└───────┴──────────┴───────┘
附錄本案論罪科刑法條全文：
刑法第  135 條
對於公務員依法執行職務時，施強暴脅迫者，處三年以下有期徒
刑、拘役或三百元以下罰金。
意圖使公務員執行一定之職務或妨害其依法執行一定之職務或使
公務員辭職，而施強暴脅迫者，亦同。
犯前二項之罪，因而致公務員於死者，處無期徒刑或七年以上有
期徒刑；致重傷者，處三年以上、十年以下有期徒刑。
刑法第  216 條
行使第二百十條至第二百十五條之文書者，依偽造、變造文書或
登載不實事項或使登載不實事項之規定處斷。
刑法第  210 條
偽造、變造私文書，足以生損害於公眾或他人者，處五年以下有
期徒刑。
刑法第  302 條
私行拘禁或以其他非法方法，剝奪人之行動自由者，處五年以下
有期徒刑、拘役或三百元以下罰金。
因而致人於死者，處無期徒刑或七年以上有期徒刑，致重傷者，
處三年以上十年以下有期徒刑。
第一項之未遂犯罰之。
